臺灣高等法院高雄分院刑事判決
111年度上訴字第436號
                                    111年度上訴字第437號
上  訴  人  
即  被  告  吳賢策



選任辯護人  趙禹任法律扶助律師
上列上訴人即被告因違反毒品危害防制條例案件，不服臺灣高雄
地方法院110年度訴字第688號、110年度訴字第856號，中華民國
111年3月24日第一審判決（起訴案號：臺灣高雄地方檢察署110
年度偵字第13082號、110年度偵字第19695號、110年度偵字第22
094號），提起上訴，本院判決如下：
    主  文
上訴駁回。
    理  由
一、刑事訴訟法第348 條規定：（第1 項）上訴得對於判決之一
    部為之。（第2 項）對於判決之一部上訴者，其有關係之部
    分，視為亦已上訴。但有關係之部分為無罪、免訴或不受理
    者，不在此限。（第3 項）上訴得明示僅就判決之刑、沒收
    或保安處分一部為之。由於被告甲○○已於本院審理中言明：
    本件僅針對刑度部分上訴等語（詳本院卷第298頁）。且參
    酌前開條文之立法理由：「為尊重當事人設定攻防之範圍，
    並減輕上訴審審理之負擔，容許上訴權人僅針對刑、沒收或
    保安處分一部提起上訴，其未表明上訴之認定犯罪事實部分
    ，則不在第二審之審判範圍。如為數罪併罰之案件，亦得僅
    針對各罪之刑、沒收、保安處分或對併罰所定之應執行刑、
    沒收、保安處分，提起上訴，其效力不及於原審所認定之各
    犯罪事實，此部分犯罪事實不在上訴審審判範圍」。因此，
    本件上訴範圍只限於原審判決之科刑、定執行刑部分，至於
    原審判決其他部分，則非本院審理範圍。又因被告僅針對原
    審判決科刑、定執行刑部分，提起上訴，故本院僅能以原審
    判決所認定之犯罪事實及就各罪所為之宣告刑為基礎，審查
    原審科刑、定應執行刑所裁量審酌之事項，是否妥適，先予
    說明。
二、原審判決認定之犯罪事實、罪名部分：
　　原審經審理後，認定：㈠被告明知海洛因係毒品危害防制條
    例第2 條第2 項第1 款所規定之第一級毒品，不得非法持有
    、販賣，竟意圖營利，基於販賣第一級毒品海洛因之犯意，
    於附表編號1 所示之時間、地點、對價與交易方式，販賣第
    一級毒品海洛因予陳櫻月1 次。㈡被告明知安非他命分別係
    毒品危害防制條例第2 條第2 項第2 款所規定之第二級毒品
    ，不得非法持有、販賣，竟意圖營利，基於販賣第二級毒品
    安非他命之犯意，分別於附表編號2 至5 所示之時間、地點
    、對價與交易方式，販賣第二級毒品安非他命予陳櫻月1 次
    、陳睿騰2次、饒選龍1次等事實。因而認為㈠部分，被告係
    犯毒品危害防制條例第4 條第1 項之販賣第一級毒品罪；認
    為㈡部分部分，被告均係犯同條例第4 條第2 項之販賣第二
    級毒品罪，並分論併罰之。
三、原審科刑、定執行刑及其所裁量審酌之事項：
　　原審經審理後，㈠就毒品危害防制條例第17條部分。認為被
    告於偵查及原審審理時均自白犯行，應依毒品危害防制條例
    第17條第2 項規定，減輕其刑。另警方並未因被告之供述而
    查獲毒品來源，故被告尚無從依毒品危害防制條例第17條第
    1 項規定減輕其刑。㈡刑法第59條部分：①被告附表編號1 所
    示販賣第一級毒品犯行，重量為1 錢，金額為新臺幣6 萬元
    ，販賣數量非鉅，惡性顯較大量走私進口或長期販賣毒品之
    「大盤」毒梟者為輕，倘量處最低刑度，猶嫌過重，客觀上
    足以引起一般人同情，衡情尚可憫恕，依刑法第59條規定減
    輕其刑，並遞減其刑。②被告附表編號2至5所示販賣第二級
    毒品犯行，固均為最輕本刑10年以上有期徒刑之罪，不能謂
    不重，然毒品危害防制條例第4 條第2 項之罪，法定刑原為
    「無期徒刑或7 年以上有期徒刑，得併科1 千萬元以下罰金
    」，嗣立法者考量製造、運輸、販賣毒品所獲取之高利潤係
    驅使不法之徒前仆後繼從事該等行為之重要原因，是除透過
    刑法沒收新制擴大沒收範圍以澈底剝奪其犯罪所得外，如提
    高對該等行為所科之罰金，進一步增加其犯罪成本，更能有
    效達到防制毒品擴散之目的，爰修正提高罰金刑。另依近年
    來查獲案件之數據顯示，製造、運輸、販賣第二級毒品之行
    為有明顯增加趨勢，致施用第二級毒品之人口隨之增加，為
    加強遏阻此類行為，爰修正第2 項規定，將製造、運輸、販
    賣第二級毒品之最低法定刑提高為10年有期徒刑，該修正規
    定於109 年1月15日公布、同年7 月15日施行。是立法者既
    本於特定立法政策，有意識地加重最輕本刑，欲藉此遏止日
    益氾濫之第二級毒品，且所選擇之最輕本刑，尚未達於與其
    他法益之保護密度相較，顯然失衡之程度，與第一級毒品之
    法定刑度明顯有異，法制上亦設有偵審自白及供出上游而查
    獲等減輕規定，以資衡平，應認立法者所選擇之刑，尚未達
    於顯然過苛之程度，裁判者當尊重立法之選擇，不得任意認
    定情輕法重而援引刑法第59條規定減輕，否則除致被告減輕
    後反而可能僅受有較修法前更輕之宣告刑，而架空修法提高
    最低法定刑之目的外，甚至將可能導致被告刻意在偵查中不
    自白犯行，嗣見起訴後罪證明確（例如待購毒者全部交互詰
    問完畢後），方於審判中或辯論終結前坦承犯行，並主張應
    適用刑法第59條減輕其刑，進而完全架空毒品條例第17條第
    2 項之要件與意旨，形成「自始即坦承不諱者」與「在偵查
    中始終否認犯行，直至審判中方坦承犯行者」，均可享有相
    同程度之法定刑減輕優惠此一顯非恰當之結果（雖販賣第一
    級毒品者若僅於審判中坦承犯行，同將產生此等問題，但此
    係因第一級毒品之法定刑過於不合理，裁判者不得不有所變
    通，再藉由宣告刑之高低反映是否自始即坦承犯行所致，與
    販賣第二級毒品之情形尚非可相提並論）。本件被告所犯之
    販賣第二級毒品罪，經自白減刑後，最低可處有期徒刑5年
    ，是所處刑度客觀上無足以引起一般同情之可堪憫恕情形，
    且被告犯罪當時亦無特殊之原因與環境，在客觀上足以引起
    一般同情而顯然可憫，難認即使科以該最低度刑仍嫌過重，
    自無該條文之適用。㈢審酌被告為圖得一己之私利，明知毒
    品危害人體健康，竟無視於國家防制毒品危害之禁令，所為
    販賣第一、二級毒品之行為，足以戕害國民身心健康，助長
    濫用毒品風氣，危害社會治安，殊值非難；惟念及被告犯後
    業已坦承犯行，態度尚佳；暨被告於本案販賣第一、二級毒
    品之金額多寡，於原審審理中自稱高職畢業之智識程度，經
    濟狀況勉持、已婚、有1 未成年子女之生活狀況，並兼衡被
    告之前科素行、犯罪手段、情節等一切情狀，分別量處如附
    表原審主文欄所示之刑。另參酌刑法第51條數罪併罰定執行
    刑之立法方式，採限制加重原則，亦即非以累加方式定應執
    行刑，審酌被告販賣對象為3 人、所犯本案各罪之犯罪時間
    集中程度、犯罪手法及類型相似程度，並酌量其前述犯罪情
    狀後，認如以實質累加之方式定應執行刑，則處罰之刑度顯
    將超過其行為之不法內涵而違反罪責原則，及考量因生命有
    限，刑罰對被告造成之痛苦程度，係隨刑度增加而生加乘效
    果，而非以等比方式增加，是以隨罪數增加遞減其刑罰之方
    式，當足以評價被告行為之不法性之法理（即多數犯罪責任
    遞減原則），考量被告前揭所述之犯後態度暨本案之犯罪情
    狀，爰定應執行有期徒刑12年。
四、被告上訴意旨主張：本件應有毒品危害防制條例第17條第1 
    項規定之適用，原審量刑及定執行刑過重等語。
五、關於毒品危害防制條例第17條部分：
　　原審認為被告於偵查及原審審理時均自白販賣第一、二級毒
    品犯行，應依毒品危害防制條例第17條第2 項規定，減輕其
    刑，尚無違誤。另被告雖供出其毒品上游來源為顏志芳，惟
    經本院再次函詢後，警方並未因被告之供述而查獲顏志芳；
    且經警方至監所詢問顏志芳後，顏志芳均否認曾販賣毒品予
    被告等情，有高雄市政府警察局鳳山分局111年5月27日高市
    警鳳分偵字第11172599600號函及所附職務報告、111年7月1
    1日高市警鳳分偵字第11173004800號函及所附詢問筆錄在卷
    可參（詳本院上訴436號卷第109頁以下、第283頁以下）。
    故警方並未因被告之供述而查獲其毒品上游來源，原審未依
    毒品危害防制條例第17條第1 項規定，減輕其刑，亦無違誤
    。
六、關於刑法第59條及量刑審酌部分：　　
　㈠量刑係法院就繫屬個案犯罪之整體評價，乃事實審法院得依
    職權自由裁量之事項，故量刑判斷當否之準據，應就判決之
    整體觀察為綜合考量，苟已以行為人之責任為基礎，並斟酌
    刑法第57條各款所列情狀，在法定刑度內，酌量科刑，無偏
    執一端，致明顯失出失入情形，即不得任意指摘為違法。至
    刑法第59條規定犯罪之情狀可憫恕者，得酌量減輕其刑，同
    法第57條規定科刑時應審酌一切情狀，尤應注意所列事項（
    共10款）為科刑輕重之標準，兩條適用上固有區別，惟所謂
    「犯罪之情狀」與「一切情形」，並非有截然不同之領域，
    於裁判上酌減其刑時，應就犯罪一切情狀（兼及第57條所列
    舉之10款事項），予以全盤考量，審酌其犯罪有無可憫恕之
    事由，以為判斷（最高法院110年度台上字第3485號判決參
    照）。
　㈡刑法第59條：
　⒈販賣第一級毒品部分：
　　原審斟酌被告販賣第一級毒品之重量及金額，認為被告惡性
    顯較大量走私進口或長期販賣毒品之「大盤」毒梟者為輕，
    遂依刑法第59條規定減輕其刑，核屬原審量刑職權之合法行
    使，並無違誤。
　⒉販賣第二級毒品部分：　
　　原審審酌毒品危害防制條例第4 條第2 項加重法定刑之立法
    理由，並參酌法制上設有偵審自白及供出上游而查獲等減輕
    規定，認為本件被告所犯之販賣第二級毒品罪，經自白減刑
    後，最低可處有期徒刑5年，其所處刑度在客觀上不足以引
    起一般同情而顯然可憫，而未依刑法第59條規定酌減其刑，
    並無違誤。
　㈢量刑部分：
　　原審斟酌被告犯後均坦承犯行之犯後態度；販賣第一、二級
    毒品之金額多寡；被告前科素行、犯罪手段、情節；被告教
    育程度，家庭及經濟生活狀況等一切情狀，分別就販賣第一
    、二級毒品部分，量處如附表原審主文欄所示之刑。經核原
    審判決已具體審酌關於刑法第57條科刑等一切情狀，在罪責
    原則下適正行使其量刑之裁量權，客觀上並未逾越法定刑度
    ，亦與罪刑相當原則無悖，難認有逾越法律所規定之範圍，
    或濫用其裁量權限之違法情形。故被告提起上訴，指摘原審
    判決量刑過重，為無理由。
七、關於定執行刑部分：　　　　
　㈠數罪併罰之定刑，依刑法第51條第5 款之規定，宣告多數有
    期徒刑者，於各刑中之最長期以上，各刑合併之刑期以下，
    定其刑期，但不得逾30年，此為其外部界限。且定刑係對犯
    罪行為人本身及所犯數罪之總檢視，應權衡行為人之責任與
    刑罰經濟及恤刑之目的，對於行為人所犯數罪為整體非難評
    價，在行為人責任方面，包括行為人犯罪時及犯罪後態度所
    反應之人格特性、罪數、罪質、犯罪期間、各罪之具體情節
    、各罪所侵害法益之不可回復性，以及各罪間之關聯性，包
    括行為在時間及空間之密接程度、各罪之獨立程度、數罪侵
    害法益之異同、數罪對侵害法益之加重或加乘效應等項。在
    刑罰經濟及恤刑之目的方面，包括矯正之必要性、刑罰邊際
    效應隨刑期而遞減（採多數犯罪責任遞減之概念）、行為人
    所生痛苦程度隨刑期而遞增、行為人復歸社會之可能性，以
    及恤刑（但非過度刑罰優惠）等刑事政策，並留意個別犯罪
    量刑已斟酌事項不宜重複評價之原則，予以充分而不過度之
    綜合評價，俾符合比例原則、平等原則及責罰相當原則，此
    係定刑之內部界限。是原審定刑職權之行使，倘未逾越定刑
    之外部、內部界限，復已說明其裁量所憑之依據及理由，即
    不得任意指為違法。
　㈡本件原審斟酌被告販賣對象為3 人、所犯本案各罪之犯罪時
    間集中程度、犯罪手法及類型相似程度，並酌量其前述犯罪
    情狀後，採限制加重原則，就被告所犯各罪，定其應執行刑
    為有期徒刑12年，不僅係在刑法第51條第5 款所定範圍之內
    ，並未逾越其外部界限。且符合法律授予裁量權之目的，與
    所適用法規目的之內部性界限亦屬無違。綜上，原審就本件
    所定之應執行刑，並未逾越定執行刑之外部、內部界限，復
    已說明其裁量所憑之依據及理由，並無違誤。因此，被告提
    起上訴，指摘原審判決定執行刑過重，亦無理由。
八、綜上，被告提起上訴，指摘原審判決量刑、定執行刑過重，
    均無理由，應予駁回。　　　
據上論結，應依刑事訴訟法第368條，判決如主文。
本案經檢察官施昱廷、簡弓皓提起公訴，檢察官李啟明到庭執行
職務。
中　　華　　民　　國　　111 　年　　8 　　月　　17　　日
                  刑事第三庭    審判長法  官  吳進寶
                                      法  官  徐美麗
                                      法  官  方百正
以上正本證明與原本無異。
如不服本判決應於收受本判決後20日內向本院提出上訴書狀，其
未敘述上訴理由者，並得於提起上訴後20日內向本院補提理由書
狀（均須按他造當事人之人數附繕本）「切勿逕送上級法院」。
中　　華　　民　　國　　111 　年　　8 　　月　　17　　日
　　　　　　　　　　　　　　　　　　　書記官  呂姿儀
附錄本判決論罪科刑所依據之法條：
毒品危害防制條例第4 條第1、2 項
製造、運輸、販賣第一級毒品者，處死刑或無期徒刑；處無期徒
刑者，得併科新臺幣3千萬元以下罰金。
製造、運輸、販賣第二級毒品者，處無期徒刑或十年以上有期徒
刑，得併科新臺幣1千5百萬元以下罰金。
附表：
編號 販賣時間 販賣地點 購毒者 交易方式 原審主文 1 109年8月26日5時許 高雄市○○區○○路0 段00號「林園商務汽車旅館」213號房 陳櫻月 甲○○於109 年8 月26日1 時許，與陳櫻月約定得以6萬元之代價販賣重量1 錢之海洛因，陳櫻月委由林國笙以林國笙所申設之郵局帳戶（帳號詳卷），匯款3萬元至甲○○所申設之郵局帳戶（帳號詳卷），及存款3 萬元至甲○○之該郵局帳戶，作為買受海洛因之代價。甲○○確認取得款項後，於左列時間、地點與陳櫻月、林國笙見面，甲○○當場交付重量1 錢之海洛因予陳櫻月。 甲○○販賣第一級毒品，處有期徒刑玖年。未扣案販賣毒品所得新臺幣陸萬元沒收，於全部或一部不能沒收，或不宜執行沒收時，追徵其價額。 2 110年2月22日19時許 甲○○位於高雄市○○區○○街00巷0 號之住處 陳櫻月 甲○○於110 年2 月22日19時許，與陳櫻月約定得以4 萬元之代價販賣重量1兩之安非他命，隨後陳櫻月與林國笙一同前往左列地點與甲○○見面，陳櫻月當場交付現金4 萬元予甲○○，甲○○當場交付重量1 兩之安非他命予陳櫻月。 甲○○販賣第二級毒品，處有期徒刑陸年。未扣案販賣毒品所得新臺幣肆萬元沒收，於全部或一部不能沒收，或不宜執行沒收時，追徵其價額。 3 110年2月27日21時30分許 高雄市○○區○○路○○○市○○○○○○路○○○路00號外）巷子 陳睿騰 甲○○於110年2 月27日20時40分許，以其0000000000號行動電話，與陳睿騰0000000000號行動電話聯絡，約定交易第二級毒品安非他命後，於左列時間、地點，以500元價格販賣第二級毒品安非他命1小包予陳睿騰。 甲○○販賣第二級毒品，處有期徒刑伍年壹月。未扣案販賣毒品所得新臺幣伍佰元及手機1支（門號：0000000000、IMEI：000000000000000）均沒收，於全部或一部不能沒收，或不宜執行沒收時，追徵其價額。 4 110年3月8 日18時許 高雄市○○區○○路○○○市○○○○○○路○○○路00號外）巷子 陳睿騰 甲○○於左列時間、地點，以500元價格販賣第二級毒品安非他命1 小包予陳睿騰。 甲○○販賣第二級毒品，處有期徒刑伍年壹月。未扣案販賣毒品所得新臺幣伍佰元沒收，於全部或一部不能沒收，或不宜執行沒收時，追徵其價額。 5 110年3月2 日15時08分許 高雄市大寮區鳳林路愛國超市外馬路上 饒選龍 甲○○於110 年3月2日14時53分許，以其0000000000行動電話，與饒選龍0000000000號行動電話聯絡，約定交易第二級毒品安非他命後，於左列時間、地點，以500元價格販賣第二級毒品安非他命1小包予饒選龍。 甲○○販賣第二級毒品，處有期徒刑伍年壹月。未扣案販賣毒品所得新臺幣伍佰元及手機1 支（門號：0000000000、IMEI：000000000000000）均沒收，於全部或一部不能沒收，或不宜執行沒收時，追徵其價額。